最高法院民事判決　　　　　　九十六年度台上字第一五七五號
上 　訴　 人　甲 ○ ○
　　　　　　　丁 ○ ○
　　　　　　　乙 ○ ○
　　　　　　　戊○○○
　　　　　　　丙 ○ ○
上列五人共同
訴 訟代理 人　黃 達 元律師
被　上訴　人　己 ○ ○　住台灣省台北縣鶯歌鎮○○路黃厝3
　　　　　　　庚 ○ ○　住同上
　　　　　　　辛 ○ ○　住同上路240巷21弄21號
　　　　　　　壬 ○ ○　住同上
　　　　　　　癸 ○ ○（原名黃鳳春）
　　　　　　　　　　　　住同上路240巷12號3樓
　　　　　　　子 ○ ○（原名黃玲芬）
　　　　　　　　　　　　住同上鎮○○路91號4樓
　　　　　　　丑 ○ ○　住台灣省基隆市○○路28巷33號
　　　　　　　寅 ○ ○　住台灣省台北縣中和市○○路423巷
　　　　　　　卯 ○ ○　住同上
　　　　　　　辰 ○ ○（原名黃良品）
　　　　　　　　　　　　住同上市○○街144號4樓
　　　　　　　巳 ○ ○　住台灣省基隆市○○路208號3樓
　　　　　　　午 ○ ○　住台北市○○○路○段305號3樓
　　　　　　　未 ○ ○　住台灣省基隆市○○路177號之2
　　　　　　　申 ○ ○　住台灣省台中市○○○路○段7巷43弄
　　　　　　　酉 ○ ○　住同上
　　　　　　　戌 ○ ○　住同上
　　　　　　　亥 ○ ○　住台灣省台北縣三峽鎮○○路○段279
　　　　　　　天 ○ ○　住同上路1段277號
　　　　　　　地 ○ ○　住同上縣板橋市○○路24巷13號
　　　　　　　宇 ○ ○　住台灣省桃園縣桃園市○○路5號
　　　　　　　宙 ○ ○　住台灣省台北縣三峽鎮○○路○段277
　　　　　　　玄○○○　住同上縣瑞芳鎮○○路○段68號
　　　　　　　黃 ○ ○　住台灣省桃園縣龜山鄉○○街37巷16
　　　　　　　Ａ ○ ○　住台北市○○○路○段36巷46號
上列二十四人
共　　　　同
訴 訟代理 人　詹 益 煥律師
　　　　　　　梁 裕 勝律師
上列當事人間請求拆屋還地等事件，上訴人對於中華民國九十六
年一月二十三日台灣高等法院第二審判決（九十五年度重上字第
二八八號），提起上訴，本院判決如下：
    主  文
原判決廢棄，發回台灣高等法院。
    理  由
本件被上訴人主張：分割前坐落台北縣鶯歌鎮○○段尖山小段二
七六之三地號、二七六之四地號土地（下合稱分割前二七六之三
等地號土地），原係被上訴人己○○及黃天賜、黃則亮、黃則堅
、黃奕敏、黃奕協（下合稱己○○等六人）之被繼承人黃文鎮所
有，己○○等六人於民國六十九年六月二十一日辦妥繼承登記，
其中己○○、黃天賜、黃奕敏、黃奕協應有部分各八分之一、黃
則亮、黃則鏗應有部分各四分之一。訴外人吳文達代書受託辦理
繼承登記事宜時，誤以買賣為原因，於同年十二月十日將己○○
、黃天賜上開應有部分移轉登記予上訴人甲○○；將黃則亮、黃
則鏗上開應有部分移轉登記予上訴人乙○○；將黃奕敏、黃奕協
上開應有部分移轉登記予上訴人丙○○（甲○○、乙○○、丙○
○等人下合稱甲○○等三人）。上開二七六之三地號土地於八十
年十一月二十日因分割而增加二七六之二０地號、二七六之二一
地號土地（增加之二筆土地下合稱系爭地號土地）。黃奕敏死亡
後，由被上訴人丑○○繼承；黃則亮死亡後，由被上訴人申○○
、酉○○、戌○○（下稱申○○等三人）繼承；黃天賜死亡後由
被上訴人庚○○、辛○○、壬○○、黃鳳春、黃玲芬（下稱庚○
○等五人）繼承；黃奕協死亡後由被上訴人寅○○、卯○○、辰
○○、巳○○、午○○、未○○（下稱寅○○等六人）繼承；黃
則鏗死亡後，由被上訴人亥○○、天○○、地○○、宇○○、宙
○○、玄○○○、黃○○、Ａ○○（下稱亥○○等八人）及黃周
蜂繼承，黃周蜂死亡後由亥○○等八人繼承。上開黃文鎮之繼承
人於八十五年間起訴請求甲○○等三人塗銷分割後二七六之三地
號及二七六之四地號土地（此二筆土地下合稱分割後二七六之三
等地號土地）所有權移轉登記，經本院九十二年度台上字第四六
三號判決勝訴確定（下稱前案確定判決）。伊等就系爭地號土地
漏未一併請求塗銷登記，惟系爭地號土地係自原來二七六之三地
號土地分割而來，仍應屬伊等共有。而甲○○、乙○○於收受前
述確定判決後，於九十二年五月二日以贈與為原因，甲○○將登
記其名下系爭地號土地應有部分四分之一移轉登記與其配偶即上
訴人丁○○；乙○○將登記其名下系爭地號土地應有部分二分之
一移轉登記與其配偶即上訴人戊○○○。甲○○、乙○○、丁○
○、戊○○○明知系爭土地屬伊等所有，竟仍為贈與之移轉登記
，乃侵害伊等所有權。又甲○○於分割後二七六之三等地號土地
上搭蓋如第一審判決附圖（下稱附圖）所示Ｂ部分面積一百六十
四平方公尺之三層建物（門牌號碼台北縣鶯歌鎮○○路一九三之
一號，下稱一九三之一號建物）；乙○○於上開土地上搭蓋如附
圖所示Ｃ部分面積一百四十四平方公尺之二層建物（門牌號碼為
同路一九三之二號，下稱一九三之二號建物）；丙○○於上開土
地搭蓋如附圖所示Ｄ部分面積一百四十四平方公尺之二層建物（
門牌號碼為同路一九三之三號，下稱一九三之三號建物），甲○
○等三人並共同於二七六之三等地號及二七六之二０地號土地上
搭蓋如附圖所示Ａ部分圍牆，占用圍牆內九百六十六平方公尺土
地及於二七六之三地號、二七六之二０地號土地搭蓋如附圖所示
Ｅ部分面積九十七平方公尺車庫等情，爰依民法第七百六十七條
及侵權行為規定，求為命(一)丁○○塗銷其與甲○○間就系爭地號
土地應有部分各四分之一以贈與為原因之所有權移轉登記；(二)甲
○○塗銷其與己○○、黃天賜間就系爭地號土地應有部分各四分
之一以買賣為原因之所有權移轉登記；(三)戊○○○塗銷其與乙○
○間就系爭地號土地應有部分各二分之一以贈與為原因之所有權
移轉登記；(四)乙○○塗銷其與黃則亮、黃則鏗間就系爭地號土地
應有部分各二分之一以買賣為原因之所有權移轉登記；(五)丙○○
塗銷其與黃奕敏、黃奕協間就系爭地號土地應有部分各四分之一
以買賣為原因之所有權移轉登記；(五)甲○○將一九三之一號建物
拆除返還所占有之土地；(六)乙○○將一九三之二號建物拆除返還
所占有之土地；(七)丙○○將一九三之三號建物拆除返還所占有之
土地；(八)甲○○等三人拆除附圖所示Ａ部分圍牆、Ｅ部分車庫並
返還所占土地之判決。
上訴人則以：丑○○、己○○、庚○○等人向伊等表示未曾委任
訴訟代理人提起本件訴訟，另伊等按被上訴人起訴狀所載住址對
被上人癸○○、午○○、宇○○、Ａ○○、玄○○○、辰○○、
巳○○、黃○○（下稱癸○○等人）送達上訴理由狀卻遭退件，
該等被上訴人有無委任訴訟代理人亦應依職權調查。分割前二七
六之三等地號土地並非屬黃文鎮所有，縱屬黃文鎮所有，惟黃文
鎮於日據時期死亡前為戶主，其繼承人黃則雅生前收養訴外人黃
梅，黃梅自為上開土地繼承人，未併列為原告，則被上訴人起訴
之原告當事人不適格。再分割前二七六之三等地號土地經黃氏宗
親協議由甲○○等三人之被繼承人黃烏傑分管，甲○○等三人自
得在系爭土地上搭蓋建物，何況己○○及其子黃世清亦參與建物
之興建，被上訴人請求拆屋還地，亦有失誠信。甲○○、乙○○
因賦稅考量，始將土地贈與丁○○、戊○○○，贈與契約既屬有
效，自無侵權行為可言。且被上訴人依侵權行為規定請求甲○○
等三人塗銷所有權移轉登記，已逾時效等語，資為抗辯。
原審維持第一審所為被上訴人勝訴判決，駁回上訴人之上訴，無
非以：分割前二七六之三等地號土地前於六十九年六月二十一日
由己○○等六人辦妥繼承登記，嗣於同年十二月十日以買賣為原
因分別移轉與甲○○等三人共有，甲○○及丙○○之應有部分各
為四分之一、乙○○之應有部分為二分之一。原二七六之三地號
土地於八十年十一月二十日因分割而增加系爭地號土地。己○○
等六人與甲○○等三人間並無買賣事實，承辦代書吳易達誤依不
實資料辦理前述應有部分之移轉登記。己○○、黃奕敏、黃則亮
、庚○○等五人、寅○○等六人與亥○○等八人（原判決誤載為
己○○等六人）於八十五年間訴請甲○○等三人塗銷分割後二七
六之三等地號土地之所有權移轉登記（黃奕敏、黃則亮於訴訟進
行中死亡，分別由丑○○、申○○等三人承受訴訟）獲得勝訴確
定。甲○○等三人分別於分割後二七六之三等地號及二七六之二
０地號土地上搭蓋建物，甲○○建有一九三之一號建物、乙○○
建有一九三之二號建物、丙○○建有一九三之三號建物，甲○○
等三人並共同建有如附圖所示Ａ部分圍牆，占用圍牆內九百六十
六平方公尺土地及搭蓋如附圖所示Ｅ部分面積九十七平方公尺車
庫。且甲○○、乙○○於九十二年五月二日以贈與為原因分別將
登記其等名下之系爭地號土地應有部分移轉登記予丁○○、戊○
○○等事實，為上訴人所不爭，堪信為真實。查被上訴人委任詹
益煥律師、梁裕勝律師為訴訟代理人，已據提出蓋有被上訴人印
章之委任狀為證，上訴人認詹、梁二位律師未受合法委任，尚無
可取。按確定判決所確定之訴訟標的之法律關係及其事實，除有
顯然違背法令，或當事人已提出新訴訟資料足以推翻原判決之情
形外，當事人及法院不能為相反之主張及判斷。分割前二七六之
三等地號土地係黃文鎮於日據時期購得，己○○等六人為黃文鎮
之繼承人，與甲○○等三人並無買賣事實，因代書吳易達依不實
資料以買賣為原因將該等土地移轉登記與甲○○等三人共有之事
實，為前案確定判決確定之事實，該確定判決並無顯然違背法令
，上訴人亦未提出足以推翻前案確定判決之資料，自不得為相反
之主張。而系爭地號土地既係分割自二七六之三地號土地，自應
同歸己○○等六人所有，被上訴人為己○○本人或其全體繼承人
，主張系爭地號土地為其等所有，自非無據。至甲○○等三人辯
稱因分管協議始於分割前二七六之三等地號土地搭蓋建物云云，
為被上訴人所否認，亦為前案確定判決所不採，上訴人復不能舉
證證明確有分管事實，此部分辯解，自不足採信。且土地為被上
訴人所有，被上訴人請求甲○○等三人拆屋還地，乃屬權利之正
當行使，自不違背誠信原則。再不動產真正所有人之所有權，不
因基於無效原因所為之移轉登記而失其存在，被上訴人本於所有
權之作用請求塗銷土地所有權登記，並無民法第一百二十五條消
滅時效規定之適用，甲○○等三人辯稱被上訴人請求權已罹於時
效，亦不足採。末按贈與，係以自己之財產無償給付於他方為其
契約成立要件，若以非自己之財產，無償給與他方，他方亦無從
因贈與而取得該財產。甲○○、乙○○既非系爭土地所有權人，
縱以贈與為原因將登記其名下之系爭土地應有部分移轉與丁○○
、戊○○○，丁○○、戊○○○亦無從取得其所有權。分割後二
七六之三等地號土地及系爭土地既為被上訴人所有，甲○○等三
人無正當權源於其上搭蓋建物，占有使用上開土地，自屬無權占
有。則被上訴人依民法第七百六十七條請求丁○○、戊○○○分
別塗銷系爭土地前述以贈與為原因之移轉登記；甲○○等三人塗
銷系爭土地前述以買賣為原因之移轉登記回復登記為己○○等六
人所有；甲○○等三人拆除建物、圍牆及車庫，返還土地，即為
有理由等詞，為其判斷之基礎。
按訴訟代理人應於最初為訴訟行為時，提出委任書。但由當事人
以言詞委任，經法院書記官記明筆錄者，不在此限。民事訴訟法
第六十九條定有明文。訴訟代理人提出之委任書，為私文書之一
種，其是否真正，法院應依職權調查，提出者並有舉證責任。查
上訴人於第一審及原審一再否認己○○、丑○○、庚○○等人、
癸○○等人委任訴訟代理人提起本件訴訟（見一審卷(二)五九頁至
六０頁、一一七頁至一一八頁，原審卷六四頁、七一頁），原審
未令被上訴人證明所提出之委任書為真正，逕以委任書上已有被
上訴人名義之印章即認詹益煥律師、梁裕勝律師已受合法委任，
踐行之訴訟程序難謂無重大瑕疵。其次，上訴人辯稱：縱分割前
二七六之三等地號土地為黃文鎮所有，黃文鎮於日據時期死亡時
，其長子黃萬鐵已經死亡，黃文鎮之繼承人應為黃則雅、黃則亮
、黃則鏗、黃奕敏、黃奕協，而黃則雅於民國五、六十年間死亡
，其繼承人除己○○、黃天賜外，尚有養女黃梅，被上訴人提起
本件訴訟，其當事人並不適格云云，業據提出戶籍謄本（見原審
卷八七頁）為證據方法，原審就上訴人此項抗辯恝置不論，復未
說明何以不足採信理由，亦有判決不備理由之違法。再前案確定
判決（見一審卷七八頁至九五頁）係以黃氏宗族源自黃根盛，黃
根盛下分六房，其所有包括分割後二七六之三等地號土地於三十
六年七月一日辦理繼承登記為黃文鎮、黃烏傑、黃霸旺、黃垂及
其他繼承人共有，黃文鎮死亡後，己○○等六人於六十九年間委
託代書吳易達辦理登記，而將上開土地登記為己○○等六人共有
，己○○等六人與甲○○等三人並無買賣或互易關係，吳易達竟
辦理以買賣為原因，將分割後二七六之三等地號土地辦理移轉登
記與甲○○等三人，則被上訴人請求甲○○等三人辦理分割後二
七六之三等地號土地所有權移轉登記為有理由，為其論斷基礎。
該前案確定判決似未以黃文鎮是否合法取得分割前二七六之三等
地號土地為兩造辯論之重要爭點，原審認依前案確定判決之爭點
效，上訴人不得再就系爭地號土地是否原為黃文鎮所有再為爭執
，自有違誤。而前案確定判決認定分割前二七六之三等地號土地
原係黃文鎮與黃根盛之其他繼承人共有，則黃文鎮之繼承人即己
○○等六人可否將二七六之三等地號土地辦理僅由己○○等六人
共有，即攸關被上訴人提起本件訴訟有無理由，原審未詳為斟酌
，逕為不利上訴人之判決，亦嫌率斷。上訴論旨，指摘原判決不
當，求予廢棄，非無理由。
據上論結，本件上訴為有理由。依民事訴訟法第四百七十七條第
一項、第四百七十八條第二項，判決如主文。
中　　華　　民　　國　九十六　年　　七　　月 　十八   日
                      最高法院民事第八庭
                          審判長法官  朱　建　男
                                法官  顏　南　全
                                法官  許　澍　林
                                法官  鄭　傑　夫
                                法官  蘇　清　恭
      本件正本證明與原本無異
                                      書  記  官
中　　華　　民　　國　九十六　年　　七　　月  三十一  日
                                                    m
